臺灣屏東地方法院民事判決
                                       110年度訴字第19號
原      告  黃清吉  
訴訟代理人  鍾廣興  
被      告  黃莊銅  

            施淑麗  

上 列一 人
訴訟代理人  黃婕伃  

            黃怡甄  
受  告  知  
訴  訟  人  陳景堂  
上列當事人間請求分割共有物事件，本院於民國111年7月19日言
詞辯論終結，判決如下：
    主      文
兩造共有坐落屏東縣○○鄉○○段000地號面積831.28平方公尺、同
段710地號面積978.34平方公尺及同段712地號面積482.87平方公
尺土地，依下列方法合併分割：㈠如附圖所示編號709部分面積1,
809.62平方公尺分歸被告施淑麗取得；㈡如附圖所示編號709⑴部
分面積482.87平方公尺分歸被告黃莊銅取得。
前項分割結果，被告黃莊銅、施淑麗應補償原告如附表四所示之
金額。
兩造共有坐落屏東縣○○鄉○○段000地號面積1,016.15平方公尺及
同段716地號地號面積927.79平方公尺土地，依下列方法合併分
割：㈠如附圖所示編號715部分面積272.85平方公尺分歸被告施淑
麗取得；㈡如附圖所示編號715⑴部分面積1671.09平方公尺分歸原
告取得。
前項分割結果，原告應補償被告黃莊銅、施淑麗如附表五所示之
金額。
訴訟費用由原告負擔。
    事實及理由
一、本件被告黃莊銅未於言詞辯論期日到場，核無民事訴訟法第
    386條各款所列情形，爰依原告之聲請，由其一造辯論而為
    判決，先予敘明。
二、原告主張：坐落屏東縣○○鄉○○段000地號面積831.28平方公
    尺、同段710地號面積978.34平方公尺、同段712地號面積48
    2.87平方公尺、同段715地號面積1,016.15平方公尺、同段7
    16地號面積927.79平方公尺5筆土地（下稱系爭709、710、7
    12 、715、716地號土地，合稱系爭5筆土地），均為一般農
    業區農牧用地，乃兩造所共有，應有部分各如附表一所示。
    系爭5筆土地依其使用目的並無不能分割之情形，共有人間
    亦未以契約訂有不分割之期限，惟其分割方法不能協議決定
    ，爰依民法第823條第1項、第824條第5項規定，請求分別裁
    判合併分割系爭709、710、712及系爭715、716地號土地。
    又伊主張按如附圖所示方法，系爭709、710、712地號土地
    合併分割，將其中編號709部分面積1,809.62平方公尺分歸
    被告施淑麗取得，編號709⑴部分面積482.87平方公尺分歸被
    告黃莊銅取得；另系爭715、716地號土地合併分割，將其中
    編號715部分面積272.85平方公尺分歸被告施淑麗取得，編
    號715⑴部分面積1671.09平方公尺分歸伊取得。至於未受分
    配或不能按其應有部分受分配者，則依土地公告現值為金錢
    補償等語，並聲明：㈠兩造共有系爭709、710、712地號土地
    ，准予合併分割。㈡兩造共有系爭715、716地號土地，准予
    合併分割。
三、被告施淑麗則以：伊同意按如附圖所示方法，分別合併分割
    系爭709、710、712及系爭715、716地號土地，將編號709部
    分面積1,809.62平方公尺及715編號部分面積272.85平方公
    尺分歸伊取得，編號709⑴部分面積482.87平方公尺分歸被告
    黃莊銅取得，編號715⑴部分面積1671.09平方公尺分歸原告
    取得，亦同意依土地公告現值互為金錢補償等語，並聲明：
    同意合併分割。被告黃莊銅則未於言詞辯論期日到場，亦未
    提出書狀作何聲明或陳述。
四、按各共有人，除法令另有規定外，得隨時請求分割共有物。
    但因物之使用目的不能分割或訂有不分割之期限者，不在此
    限；分割之方法不能協議決定，或於協議決定後因消滅時效
    完成經共有人拒絕履行者，法院得因任何共有人之請求，命
    為下列分配：一、以原物分配於各共有人。但各共有人均受
    原物之分配顯有困難者，得將原物分配於部分共有人。二、
    原物分配顯有困難時，得變賣共有物，以價金分配於各共有
    人；或以原物之一部分分配於各共有人，他部分變賣，以價
    金分配於各共有人；共有人相同之數不動產，除法令另有規
    定外，共有人得請求合併分割。民法第823條第1項及第824
    條第2項、第5項分別定有明文。又每宗耕地分割後每人所有
    面積未達0.25公頃者，不得分割。但同一所有權人之二宗以
    上毗鄰耕地，土地宗數未增加者，得為分割合併，不受每宗
    耕地分割後每人所有面積未達0.25公頃者，不得分割之限制
    ，農業發展條例第16條第1項第1款後段亦定有明文。查兩造
    共有系爭5筆土地均係一般農業區農牧用地(耕地)，應有部
    分各如附表一所示，其中系爭709、710、712及系爭715、71
    6地號土地各相毗鄰，依農業發展條例第16條第1項第1款後
    段規定，得各合併分割為3筆及2筆土地，均不受分割面積之
    限制等情，有土地登記謄本、地籍圖謄本、土地異動索引及
    屏東縣里○地○○○○○○000○00○0○○里地○○○00000000000號函在
    卷可憑(見本院卷一第25至27頁、第31至49頁、第77至95頁
    、第115至117頁、第291至351頁；本院卷二第35至37頁)。
    又系爭716地號土地起訴時，其土地謄本之其他登記事項經
    註記「已興建農舍」、「未經解除套繪管制不得辦理分割」
    ，惟前開註記業經塗銷，系爭5筆土地依其使用目的並無不
    能分割之情形，且共有人間未以契約訂有不分割之期限等節
    ，為兩造所不爭執，並有前開土地登記謄本及屏東縣政府11
    1年7月12日屏府城管字第11127089500號函附卷可稽(見本院
    卷二第33頁)，則依前揭規定及說明，原告請求裁判合併分
    割系爭709、710、712及系爭715、716地號土地，於法即無
    不合，應予准許。
五、本件之爭點為：系爭709、710、712及系爭715、716地號土
    地應如何合併分割，方為公平適當？茲論述如下：
  ㈠按法院裁判分割共有物，定其分配，應斟酌各共有人之利害
    關係、使用情形，及共有物之性質、價格、利用價值及經濟
    效用決之。經查，系爭5筆土地均為兩造共有之一般農業區
    農牧用地(耕地)，其中系爭710、715、716地號土地南側面
    臨3米寬之柏油產業道路，往東銜接省道台3線，該產業道路
    往南為10.5米寬之水溝，該水溝再往南側則面臨5米寬之柏
    油產業道路，至系爭709、712地號土地則未臨接道路。又爭
    709、710、712及系爭715、716地號土地間為同段713、717
    地號國有水利用地所隔開，系爭709、710地號土地現由被告
    施淑麗占有使用，並於其上設置1座養蝦池(部分坐落系爭71
    5、716地號土地東側，即如附圖所示編號715部分)，養殖泰
    國蝦；系爭712地號土地雜草叢生，無人占有使用；系爭715
    、716地號土地現由原告占有使用，於其上設置鐵絲圍籬，
    種植含笑及樹葡萄等情，有土地登記謄本、地籍圖謄本及現
    場照片附卷可參(見本院卷一第169至171頁、第189至191頁)
    ，復經本院會同屏東縣里港地政事務所測量員到場勘測，製
    有勘驗測量筆錄及複丈成果圖在卷足憑(見本院卷一第181至
    185頁、第203頁、第225頁)，堪認屬實。
  ㈡關於系爭709、710、712及系爭715、716地號土地合併分割之
    方法，原告及被告施淑麗均主張按如附圖所示方法分割，被
    告黃莊銅則未就分割方法表示意見。查採如附圖所示方法，
    系爭709、710、712地號土地合併分割，將其中編號709部分
    面積1,809.62平方公尺分歸被告施淑麗取得，編號709⑴部分
    面積482.87平方公尺分歸被告黃莊銅取得；系爭715、716地
    號土地合併分割，將其中編號715部分面積272.85平方公尺
    分歸被告施淑麗取得，編號715⑴部分面積1671.09平方公尺
    分歸原告取得；未受分配或不能按其應有部分受分配者，依
    土地公告現值為金錢補償，可使原告種植含笑及樹葡萄之系
    爭715、716地號土地，及被告施淑麗設置養蝦池之系爭709
    、710、715、716地號土地，各分歸原告及被告施淑麗取得
    ，最大限度維持系爭5筆土地之使用現況，且合併分割後各
    筆土地形狀均屬完整，有利土地之利用價值及經濟效用。本
    院審酌上情，因認按如附圖所示方法，分別合併分割系爭70
    9、710、712及系爭715、716地號土地，至未受分配或不能
    按其應有部分受分配者，則依土地公告現值為金錢補償，應
    屬公平適當，爰據此分別合併分割系爭709、710、712及系
    爭715、716地號土地各如主文第1項、第3項所示。
　㈢按以原物為分配時，如共有人中有未受分配，或不能按其應
    有部分受分配者，得以金錢補償之，民法第824條第3項定有
    明文。查系爭709、710、712及系爭715、716地號土地分別
    採上開方法合併分割之結果，兩造間實際受分配之面積，有
    如附表二、三所示之增減情形，自有金錢補償問題。原告及
    被告施淑麗均表示願依土地公告現值互為金錢補償，被告黃
    莊銅則未表示不同意見，而系爭5筆土地110年度公告土地現
    值均為每平方公尺新臺幣(下同)1,000元，本院爰依此基準
    ，按兩造實際受分配土地面積增減之數額，計算並諭知兩造
    應互相補償之金額各如主文第2項、第4項所示。
六、按共有人自共有物分割之效力發生時起，取得分得部分之所
    有權；應有部分有抵押權或質權者，其權利不因共有物之分
    割而受影響；但有下列情形之一者，其權利移存於抵押人或
    出質人所分得之部分：一、權利人同意分割；二、權利人已
    參加共有物分割訴訟；三、權利人經共有人告知訴訟而未參
    加；前項但書情形，於以價金分配或以金錢補償者，準用第
    881條第1項、第2項或第899條第1項規定，民法第824條之1
    第1項、第2項及第3項定有明文。查原告就系爭5筆土地所有
    權應有部分各3/6，共同設定擔保債權總額500萬元抵押權予
    陳景堂乙節，業經原告陳明在卷(見本院卷一第131至134頁)
    ，並有土地登記謄本在卷可稽，本院依原告之聲請於訴訟中
    踐行告知訴訟程序，已將告知訴訟書狀送達陳景堂，有送達
    證書附卷可考(見本院卷一第135頁)，陳景堂經受告知訴訟
    而未參加訴訟，則依前揭規定，陳景堂於本件分割共有物判
    決確定時，其抵押權移存於原告就系爭715、716地號土地合
    併分割所分得之土地(即如附圖所示編號715⑴部分面積1671.
    09平方公尺)，並對原告就系爭709、710、712地號土地合併
    分割所受補償之金額(即如附表四所示之金額)有權利質權。
七、末查本件原告請求分割共有物之訴雖有理由，然原告已於本
    院110年12月23日言詞辯論時陳明同意負擔全部之訴訟費用(
    見本院卷一第259頁)，故本件訴訟費用命由原告負擔。
八、據上論結，本件原告之訴為有理由，依民事訴訟法第385條
    第1項前段、第78條、第80條之1，判決如主文。
中　　華　　民　　國　111 　　年　　8　   月　   9 　 日
                  民事第二庭    法　官  薛全晉   
正本係照原本作成。
如對判決上訴，須於判決送達後20日內向本院提出上訴狀，其未
表明上訴理由者，應於提出上訴後20日內向本院補提理由書狀（
均須按他造當事人之人數附繕本）。
如委任律師提起上訴者，應一併繳納上訴審裁判費。
中　　華　　民　　國　　111 　年　　8 　　月　　10　　日
                                書記官  王鏡瑜
附表一：
編號 共有人                     應  有  部  分       709地號土地 710地號土地 712地號土地 715地號土地 716地號土地   1 黃莊銅 1/6 1/6 1/6 1/6 1/6   2 施淑麗 2/6 2/6 2/6 2/6 2/6   3 黃清吉 3/6 3/6 3/6 3/6 3/6 合計  1/1 1/1 1/1 1/1 1/1 

附表二：
編號 共有人   709地號土地 　（831.28㎡）    710地號土地 　（978.34㎡）     712地號土地 　（482.87㎡）  合併後折算面積（㎡） 受分配面積（㎡） 增減面積（㎡）   換算面積（㎡）  換算面積（㎡）  換算面積（㎡）     1 黃莊銅 138.55   163.06    80.48  382.09 482.87 +100.78 2 施淑麗 277.09  326.11    160.96  764.16 1,809.62 +1,045.46 3 黃清吉 415.64  489.17  241.43    1,146.24 0 -1,146.24  合  計  831.28  978.34  482.87  2,292.49   

附表三：
編號 共有人    715地號土地 　(1,016.15㎡）    716 地號土地 　（927.79㎡）  合併後折算面積（㎡） 受分配面積（㎡） 增減面積（㎡）   換算面積（㎡）  換算面積（㎡）     1 黃莊銅 169.36    154.63  323.99 0 -323.99 2 施淑麗 338.72   309.26  647.98 272.85 -375.13 3 黃清吉 508.07  463.9   971.97 1671.09 +699.12  合  計  1,016.15   927.79    1,943.94   

附表四：(新臺幣/元)　　　　　　
709、710、712地號土地    應受補償者 黃清吉  合計 應為補償者    黃莊銅 100,780  100,780 施淑麗 1,045,460  1,045,460 合計 1,146,240  1,146,240 
　　　　　　　　　
附表五：(新臺幣/元)　　　　　　
715、716地號土地    應受補償者 黃莊銅 施淑麗 合計 應為補償者    黃清吉 323,990 375,130 699,120 合計 323,990 375,130 699,120